最高法院民事判決　　　　　　九十六年度台上字第二三九一號
上　訴　人　甲○○
訴訟代理人　楊譜諺律師
　　　　　　翁開嶸律師
被 上 訴人　台南縣柳營鄉公所
法定代理人　乙○○
訴訟代理人　李家鳳律師
上列當事人間請求返還土地等事件，上訴人對於中華民國九十六
年五月八日台灣高等法院台南分院第二審判決（九十四年度上字
第一０八號），提起上訴，本院判決如下：
    主  文
原判決廢棄，發回台灣高等法院台南分院。
    理  由
本件上訴人主張：伊所有坐落台南縣柳營鄉○○○段三四一之一
八地號建地，該土地中除原判決附圖甲部分，原為涼亭已經拆除
返還上訴人外，附圖乙部分所示部分土地面積二百點五二平方公
尺（下稱系爭土地）亦為伊所有，被上訴人未經伊同意，鋪設柏
油供公眾休閒活動使用，並非作為道路之使用。現圓環涼亭拆除
後剩下系爭土地已成為空地，與其他週邊道路可區分，系爭土地
與原來之圓環之前固有不可分之性質，但圓環涼亭拆除後此項關
係已結束，脫離昔日使用不可分之性質，系爭土地並非既成巷道
，無公用通行地役權存在。且上訴人之父亦未曾申請該免稅證明
書，系爭土地自民國九十二年四月間伊繼承分割取得後，始自行
申報繳交地價稅，為此本於物上請求權及不當得利之法律關係，
求為命被上訴人應將如原判決附圖乙部分所示系爭土地柏油路面
除去後返還予伊；並給付自八十八年六月七日起計算五年份相當
於地租金額新台幣（下同）五十九萬五千元之損害金之判決。
被上訴人則以：系爭土地係屬柏油路面之「圓環道路」，自日據
時代即有，至台灣光復後仍繼續作為道路使用迄今，圓環週邊東
、西、南、北方均為既成道路，系爭土地屬既成道路而成立公用
地役關係，上訴人依法自有容忍之義務，且系爭土地至今始終均
作為道路使用，並無地理環境或人文狀況改變，而喪失其原有功
能之情事。且系爭土地歷年來多無繳交地價稅，至九十二年四月
間上訴人繼承分割取得系爭土地後，始自行申報繳交地價稅，足
證系爭土地自日據時代之前即供道路使用至今而為既成道路。又
伊於上訴人陳情徵收土地時，因礙於經費，乃對圓環涼亭使用部
分欲先行辦理價購，至於道路使用部分則待南八十一線道路拓寬
徵收時一併辦理，惟因上訴人未同意，而未能依法予以補償等語
，資為抗辯。
原審維持第一審所為上訴人敗訴之判決，駁回其上訴，無非以：
系爭如原判決附圖乙所示之土地，經至現場勘驗結果，現舖設有
柏油路面，西側與台南縣柳營鄉○○○段三四一之一六地號土地
相鄰，為柳營鄉○○○○○道路；東側與同段三四一之一七及同
段三四一之五地號土地相鄰，該相鄰土地上有磚造瓦屋平房建物
，並向北延伸有數棟建物接鄰建築；北側與同段三四一之一地號
土地相鄰，其上除拆除之圓環遺跡鋪有水泥外，其餘現為柏油道
路；南側與同段三三三之三地號土地相鄰，而系爭土地為柳營鄉
南八十一線道路、同段三四一之一地號柏油道路、同段三三三之
三地號六米寬柏油道路交叉匯集之處，具不可分離關係，並為東
側建物連接上開3道路之出入道路，除有現場履勘筆錄及內政部
土地測量局鑑定書暨圖在卷可稽外，並經證人董瑞雄、董陳月女
證述屬實；復參諸被上訴人所提出之六十五年十月份航照圖顯示
，可知當時系爭土地上無建物或種植農作，目前並有供汽車迴轉
使用，其上之圓環涼亭，雖於九十三年間拆除，環境稍有更異，
惟系爭土地與週邊道路有不可分之使用性質，並未喪失其原有既
成道路供不特定公眾通行之功能，是系爭土地為已有公用地役關
係存在之既成道路，且迄今仍為道路使用之情況並未改變，不因
旁邊圓環拆除而受影響，被上訴人辯稱系爭土地已有公用地役關
係存在等情，應屬有據。且系爭土地已因時效完成而有公用地役
關係存在，成為他有公物中之公共用物，自難認為構成無權占有
或侵奪上訴人所有物之行為，上訴人依物上請求權訴請被上訴人
應將系爭土地柏油路面剷除，將土地返還，即不能准許。至被上
訴人雖未經徵收程序或給付補償費，即逕行舖設柏油使用上訴人
所有系爭土地，惟其既未受有私法上之利益，本件核屬上訴人得
否請求被上訴人為徵收之行政處分之問題，上訴人以系爭土地未
經徵收及未發放徵收補償費為由，依私法上之權利義務關係請求
被上訴人如數給付上開損害金，於法未合，不能准許等詞，為其
判斷之基礎。
按民事或刑事訴訟之裁判，以行政處分是否無效或違法為據者，
應依行政爭訟程序確定之；前項行政爭訟程序已經開始者，於其
程序確定前，民事或刑事法院應停止其審判程序，行政訴訟法第
十二條第一項、第二項分別定有明文。由是以觀，民事或刑事法
院在行政爭訟程序確定前，既應停止其審判程序，足見行政處分
是否無效或違法，應先由行政爭訟程序確定之。倘行政法院對於
行政處分之違法性已有認定，民事或刑事法院就此即不得再為實
體審查而為相左之認定，俾防止不同法院裁判結果互相牴觸之情
形發生。查本件上訴人主張系爭土地雖經台南縣政府於九十四年
三月二十三日以府工管字第０九四００二七五六三號函文認定為
現有巷道，惟前揭行政處分業經內政部於九十四年十一月一日台
內訴字第０九四０００六七四五號訴願決定書撤銷原處分在案，
此為被上訴人所是認，故原處分已不存在，台南縣政府雖又於九
十五年三月二十三日進行會勘，做成會議記錄，惟上訴人對該會
議記錄之內容表示不服，業已遵期於九十五年五月二十五日依法
向內政部提起訴願，惟迄今仍不為訴願決定，上訴人乃於九十五
年十月十一日於原審表示本件即將提出行政爭訟之程序，並於九
十六年三月三十日提起行政訴訟在案（見原審二卷第一四六頁）
。而系爭土地是否為既成道路，有無公用地役關係存在乙節，攸
關上訴人是否得以請求返還系爭土地及損害金，則本件民事訴訟
裁判，顯係以前揭台南縣政府之行政處分是否無效或違法為據，
在行政爭訟程序確定前，依法自應先行停止其審判程序。原審未
予適用行政訴訟法第十二條規定先行停止其審判程序，即遽為上
訴人不利之判決，自屬違背法令。上訴論旨，指摘原判決不當，
求予廢棄，非無理由。
據上論結，本件上訴為有理由。依民事訴訟法第四百七十七條第
一項、第四百七十八條第二項，判決如主文。
中　　華　　民　　國　九十六　年　　十　　月　二十五　日
                      最高法院民事第五庭
                          審判長法官  劉　延　村
                                法官  許　澍　林
                                法官  黃　秀　得
                                法官  李　寶　堂
                                法官  童　有　德
      本件正本證明與原本無異
                                      書  記  官
中　　華　　民　　國　九十六　年　 十一 　月　　五　　日
                                                      ｚ
